臺灣新竹地方法院民事簡易判決
111年度竹北簡字第263號
原      告  台新國際商業銀行股份有限公司

法定代理人  尚瑞強  


訴訟代理人  蔡興諺  
            鍾德暉  
            黃昱撰  
            卓駿逸  

被      告  陳昕    
上列當事人間代位請求分割遺產事件，本院於民國111年8月2日
辯論終結，判決如下：
    主      文
被告與被代位人張凱蓁就被繼承人陳明宏所遺如附表一所示之遺
產，按附表二所示應繼分比例分割為分別共有。
訴訟費用由被告負擔二分之一，餘由原告負擔。
    事實及理由
壹、程序方面：
一、按債權人以自己之名義為原告，代位債務人對第三債務人提
    起訴訟，其所代位行使者乃債務人之權利，自無再以債務人
    為訴訟當事人之餘地，是其提起之訴訟，僅能以第三債務人
    為被告(最高法院71年度台上字第4342號判決意旨參照)。又
    債權人起訴以自己之名義代位債務人向第三債務人行使權利
    者，不得將被代位人(債務人)列為共同被告，否則應將其對
    於債務人部分之訴，予以駁回(最高法院64年度第5次民庭庭
    推總會議決定㈠、91年度台上字第1822號判決意旨、臺灣高
    等法院暨所屬法院102年法律座談會民事類提案第5號研討結
    果參照)。本件原告係以債權人之地位，代位其債務人即被
    代位人張凱蓁提起本件訴訟，其未將張凱蓁列為當事人，無
    當事人不適格情事，先予敘明。
二、次按訴狀送達後，原告不得將原訴變更或追加他訴，但請求
    之基礎事實同一、擴張或減縮應受判決事項之聲明者，不在
    此限，民事訴訟法第255條第1項第2款、第3款定有明文。本
    件原告起訴時原聲明係請求：被代位人張凱蓁及被告公同共
    有本院110年度司執字第22014號所辦理強制執行所得之拍定
    價金新臺幣(下同)903,093元准予分割，分割方法按繼承比
    例分割為分別共有各2分之1。嗣原告查明被繼承人陳明宏尚
    遺有車牌號碼000-0000號車，原告乃具狀追加上開車輛為分
    割標的，並變更聲明為：被代位人張凱蓁、被告就被繼承人
    陳明宏所遺如附表一所示之公同共有財產准予分割，分割方
    法按繼承比例分別共有各2分之1(見本院卷第91頁至第93頁)
    ，核原告上開訴之變更，請求之基礎事實同一，且係擴張應
    受判決事項之聲明，揆諸前揭規定，應予准許。
三、本件被告經合法通知，未於言詞辯論期日到場，核無民事訴
    訟法第386條各款所列情形，爰依原告之聲請，准由其一造
    辯論而為判決。
貳、實體方面：
一、原告主張：緣被代位人即債務人張凱蓁積欠原告99,904元及
    利息未清償，嗣原告聲請執行張凱蓁之薪資受償8,750元，
    經抵充執行費807元及自92年12月7日至93年9月16日利息。
    又被繼承人陳明宏死亡後，遺有如附表一所示之遺產(以下
    簡稱系爭遺產)，被代位人張凱蓁及被告為其繼承人，應繼
    分比例如附表二所示。而系爭遺產於分割前屬公同共有，且
    無不能分割之情形，然債務人張凱蓁怠於行使其請求分割之
    權利，致原告無從執行張凱蓁因繼承所得之公同共有財產，
    顯已影響原告債權之行使，故原告為保全債權，爰依民法第
    242條、第823條、第824條、第1164條之規定，本於債權人
    之地位代位張凱蓁請求分割系爭遺產等語。並聲明：如主文
    第1項所示。
二、被告經合法通知，均未於言詞辯論期日到場，亦未提出書狀
    作何聲明或陳述。
三、得心證之理由：
㈠、原告主張之上開事實，業據其提出與所述相符之臺灣屏東地
    方法院93年度促字第13547號支付命令及確定證明書、本院
    民事執行處111年1月26日110年度司執字第22014號強制執行
    金額分配表、戶籍謄本、繼承系統表及除戶謄本等為證(見
    本院卷第17頁至第31頁、第47頁至第53頁)，並有本院依職
    權向財政部北區國稅局竹北分局調閱之被繼承人陳明宏遺產
    稅免稅證明書(見本院卷第65頁)、本院110年度司執字第220
    14號清償票款強制執行案卷、臺灣士林地方法院100年度司
    執字第45650號清償債務強制執行案卷核閱無訛。而被告經
    本院合法通知迄未到場爭執，亦未提出書狀作何有利於己之
    聲明或陳述，以供本院審酌，本院依調查證據之結果及斟酌
    全辯論意旨，堪認原告之主張為真實。
㈡、按債務人怠於行使權利時，債權人因保全債權，得以自己之
    名義，行使其權利。但專屬於債務人本身者，不在此限；繼
    承人有數人時，在分割遺產前，各繼承人對於遺產全部為公
    同共有；繼承人得隨時請求分割遺產，民法第242條、第115
    1條、第1164條本文分別定有明文。繼承人欲終止其等間之
    公同共有關係，惟有以分割遺產之方式為之。所謂「得隨時
    請求分割」，依同法第829條及第830條第1項規定觀之，自
    應解為包含請求終止公同共有關係在內。又繼承人自繼承開
    始時，除本法另有規定外，承受被繼承人財產上之一切權利
    、義務，民法第1148條第1項本文亦有明定。故繼承人於繼
    承開始後，其對遺產之權利，性質上即為具有財產價值之權
    利，遺產分割請求權，係在繼承之事實發生後，基於繼承權
    而發生，因繼承取得之財產，可供清償債務人之債務，應得
    依民法第242條代位行使。經查，張凱蓁因繼承而取得系爭
    遺產之公同共有權利，在遺產分割析算完畢前，尚無法自一
    切權利義務公同共有之系爭遺產單獨抽離而為執行標的，故
    執行法院須待全體繼承人已辦妥遺產分割或由原告代位提起
    分割遺產訴訟，俟公同共有關係消滅後，始得對張凱蓁所分
    得部分執行。而原告對張凱蓁之債權既未獲清償，且系爭遺
    產並無不能分割之情形，亦無不分割之約定，惟因張凱蓁未
    行使遺產分割請求權，致原告無法就張凱蓁分得部分執行，
    則原告為保全其對張凱蓁之債權能獲得清償，自有依民法第
    242條之規定，代位行使張凱蓁之遺產分割請求權，而對被
    告訴請分割系爭遺產之必要。是故原告代位張凱蓁行使系爭
    遺產之分割請求權，為有理由。
㈢、又按公同共有物之分割，除法律另有規定外，準用關於分割
    共有物之規定，同法第830條第2項亦有明文。再按共有物之
    分割，依共有人協議之方法行之。分割之方法不能協議決定
    者，法院得因任何共有人之請求，命為以原物分配於各共有
    人，民法第824條第1項、第2項第1款前段，亦有規定。又裁
    判分割共有物，究依何種方式為適當，法院有自由裁量之權
    ，並應斟酌當事人之聲明、共有物之性質、經濟效用及全體
    共有人之利益等情事公平決之，不受當事人聲明之拘束。又
    終止遺產之公同共有關係，應以分割方式為之，將遺產之公
    同共有關係終止改為分別共有關係，性質上亦屬分割遺產方
    法之一(最高法院82年度台上字第748號判決意旨參照)。經
    查，原告主張系爭遺產應按如附表二所示被告及張凱蓁之應
    繼分比例，以變更為分別共有之方式分割，經核此一分割方
    案與法無違，且僅係將公同共有改為分別共有，並不損及被
    告之利益，亦可避免公同共有關係久延致影響彼此權益，是
    此分割方法尚屬合理，對被告及張凱蓁而言亦為公平而可採
    。
㈣、綜上所述，原告依民法第242條、第823條、第824條、第1164
    條之規定，代位張凱蓁請求將如附表一所示之系爭遺產為分
    割，並由被告及張凱蓁按附表二所示應繼分比例分割為分別
    共有，為有理由，應予准許，爰判決如主文第1項所示。
四、末按因共有物分割、經界或其他性質上類似之事件涉訟，由
    敗訴當事人負擔訴訟費用顯失公平者，法院得酌量情形，命
    勝訴之當事人負擔其一部，民事訴訟法第80條之1定有明文
    。查民法第1164條既明文規定各繼承人均得隨時請求分割遺
    產，且裁判分割遺產乃形成訴訟，法院決定遺產分割之方法
    時，應斟酌何種分割方法較能增進共有物之經濟效益，並兼
    顧全體繼承人之利益，以決定最適當之分割方法，不受原告
    聲明之拘束，亦不因由何人起訴而有不同。又代位分割遺產
    之訴，係由原告以自己名義主張代位權，以保全債權為目的
    而行使債務人之遺產分割請求權，則原告與被告之間實屬互
    蒙其利。是原告代位張凱蓁提起本件分割遺產之訴雖有理由
    ，惟本院認關於訴訟費用之負擔，應由全體繼承人各按其法
    定應繼分比例負擔較屬公允；而張凱蓁應分擔部分即由原告
    負擔之，爰諭知訴訟費用之負擔如主文第2項所示。
中　　華　　民　　國　　111 　年　　8 　　月　　23　　日
                  竹北簡易庭  法　官　李宇璿
以上正本係照原本作成。
如對本判決上訴，須於判決送達後20日內向本院提出上訴狀。如
委任律師提起上訴者，應一併繳納上訴審裁判費。
中　　華　　民　　國　　111 　年　　8 　　月　　24　　日
                              書記官  王恬如
附表一：　　
編號 種類 財產所在或名稱 權利範圍  1 案款 本院110年度司執字第22014號強制執行事件所得之拍定價金新臺幣903,093元 公同共有1分之1  2 動產 汽車(車牌號碼000-0000)0輛 公同共有1分之1 

附表二：應繼分比例
編號 繼承人 應繼分比例  1 張凱蓁 1/2  2 陳昕 1/2